【裁判字號】    95,重上,397
【裁判日期】    980602
【裁判案由】    合夥分配利益等
【裁判全文】
臺灣高等法院民事判決                 95年度重上字第397號
上  訴  人  丙○○
代  理  人  癸○○
被  上訴人  酉○○○
訴訟代理人  周德壎律師
被  上訴人  地○○
            宙○○
            傅仲箎
            宇○○
上四人共同
訴訟代理人  魏翠亭律師
            魏早炳律師
            陳恩民律師
被  上訴人  戌○○○
            亥○○
上二人共同
訴訟代理人  陳由銓律師
上列當事人間請求合夥分配利益等事件，上訴人對於中華民國95
年6月20日臺灣新竹地方法院92年度重訴字第181號第一審判決提
起上訴，本院於98年5月19日言詞辯論終結，判決如下：
    主  文
原判決關於駁回上訴人後開第2、3項之訴部分，及該部分假執行
之聲請，暨訴訟費用之裁判廢棄。
被上訴人酉○○○應給付上訴人新台幣參佰壹拾肆萬參仟陸佰柒
拾捌元及自如附表二所示起算日至清償日止，按年息百分之五計
算之利息暨自民國九十五年一月三日起至被上訴人酉○○○與被
上訴人地○○、宇○○租賃關係終止，被上訴人地○○、宇○○
遷出如附圖所示64A部分建物之日止，按月給付上訴人新台幣壹
萬玖仟陸佰伍拾元。
被上訴人戌○○○、亥○○應再給付上訴人新台幣肆萬壹仟零肆
拾元，及被上訴人戌○○○部分自民國九十二年八月二十二日起
，被上訴人亥○○自民國九十四年三月九日起，均至清償日止按
年息百分之五計算之利息，暨自民國九十二年七月一日起至騰空
遷出如附圖所示64B部分建物之日止，按年再給付新台幣捌仟貳
佰零捌元。
其餘上訴及假執行之聲請均駁回。
第一審 (除確定部分外)及第二審訴訟費用，由被上訴人酉○○
○負擔二分之一，被上訴人戌○○○、亥○○負擔百分之一，餘
由上訴人負擔。
本判決第二項所命給付，於上訴人以新台幣壹佰參拾壹萬陸仟肆
佰肆拾參元供擔保後，得假執行，但被上訴人酉○○○如以新台
幣參佰玖拾肆萬玖仟參佰貳拾捌元為上訴人預供擔保，得免為假
執行。
本判決第三項所命給付，於上訴人以新台幣貳萬捌仟肆佰捌拾貳
元供擔保後，得假執行。但被上訴人戌○○○、亥○○如以新台
幣捌萬伍仟肆佰肆拾伍元為上訴人預供擔保，得免為假執行。
    事實及理由
壹、程序事項：
一、按原告於判決確定前，得撤回訴之全部或一部。又按上訴人
    於終局判決前，得將上訴撤回，民事訴訟法第262條第1項前
    段、第459條第1項前段分別定有明文。查上訴人於本院追加
    辛○○、甲○○、戊○○、辰○○、庚○○、壬○○、己○
    ○、丑○○、未○○、子○○、午○○、申○○、寅○、乙
    ○○、巳○○、卯○○、林秀美、林興富、林興欽、林興國
    、林興澤追加起訴辛○○、甲○○、戊○○、辰○○、傅秀
    雄、壬○○、己○○、丑○○、未○○、子○○、午○○等
    人為被告，惟查上訴人業於民國（下同）98年5月4日（本件
    言詞辯論期日前）撤回關於上開追加被告等人部分之起訴，
    有民事陳報撤回被告狀在卷可稽，嗣於本院97年10月20日準
    備程序期日、言詞辯論期日中撤回被上訴人宇○○、地○○
    、宙○○之不當得利及損害賠償請求權部分及對被上訴人天
    ○○之上訴，揆諸首開規定，均毋庸經對造同意，均應准許
    ，先予敘明。
二、上訴人先前因其有追加上開被告復撤回起訴行為及擴張聲明
    之故，歷經多次變更訴之聲明，均屬擴張或減縮應受判決事
    項之聲明，依民事訴訟法第446條第1項但書規定，其於98年
    5月4日確定聲明：(一)中央市場140號攤位合夥分配利益，被
    上訴人酉○○○應給付上訴人新台幣（下同）3,413,997元
    及分別自如附表所示利息起算日起至清債日止按年息百分之
    5計算之利息。被上訴人酉○○○應自95年1月3日起至被上
    訴人地○○、宇○○如附圖所示64A部分建物遷出之日止，
    按月給付19,650元。(二)被上訴人地○○、宇○○應自坐落系
    爭64地號土地如原判決附圖所示64A部分，面積19平方公尺
    之土地上建物遷出。被上訴人新竹市政府應將坐落系爭64地
    號土地如原判決附圖所示64A部分，面積19平方公尺之土地
    上建物拆除 (新竹市政府部分，本院另以裁定駁回之)。被
    上訴人酉○○○應將坐落系爭64地號土地如原判決附圖所示
    64A部分，面積19牛万公尺之土地返還予上訴人。被上訴人
    酉○○○應給付上訴人433,200元及自起訴狀繕本送達翌日
    起至清償日止按年息百分之5計算之利息; 另自92年3月10日
    起至返還本項所示土地之日止按每年86,640元計算之損害金
    。(三)被上訴人宙○○應自坐落系爭64地號土地如原判決附圖
    所示64D部分面積38平方公尺之建物及64C部分面積7平方公
    尺之儲藏室及後巷遷出。被上訴人傅仲箎應將坐落系爭64地
    號土地如原判決附圖所示64D部分面積38平方公尺之建物及
    64C部分面積7平方公尺之儲藏室及後巷拆除。被上訴人傅仲
    箎應將坐落系爭64地號土地如原判決附圖所示64D部分面積
    38平方公尺之建物及64C部分面積7平方公尺之儲藏室及後巷
    之土地返還予上訴人。被上訴人傅仲箎應給付上訴人1,026,
    000元及自原審準備書 (三)狀繕本送達翌日起至清債日止按
    年息百分之5計算之利息；及自92年7月1日起至返還本項所
    示土地之日止按每年205,200元計算之損害金。(四)被上訴人
    戌○○○、亥○○並再給付上訴人143,640元，及被上訴人
    戌○○○部分自92年8月22日起，被上訴人亥○○部分自94
    年3月9日起，均至清償日止按年息百分之5計算之利息；另
    自92年7月1日起至返還本項所示64B土地之日止，按年應再
    給付28,728元，應為合法，併予敘明。
貳、實體方面：
一、上訴人起訴主張：
  (一)被上訴人酉○○○與上訴人於57年8月10日簽訂「覺書」一
    紙，載明：「茲因本人與台端共同出資（各壹半）向黃火先
    生頂讓權利以本人名義取得新竹市公所中央市場第140號攤
    位承租權，爾後各持有各半權利及義務」等語；嗣被上訴人
    酉○○○將所承租之中央市場第140號攤位（下稱140號攤位
    ）轉租他人，初始有依約定將1/2比例盈餘分配交付上訴人
    ；詎料自63年起即未依約定將盈餘分配交付上訴人，經多次
    催討均未獲置理。又坐落新竹市○○段○○段64地號土地（
    下稱系爭64地號土地）原為訴外人傅永泉與上訴人共有，2
    人應有部分各1/2，嗣76年7月1日由上訴人拍得傅永泉之應
    有部分，單獨取得系爭64地號土地之所有權，並於92年7月9
    日經新竹市地政事務所為土地複丈結果，將系爭64地號土地
    區分為如附圖所示64A、64B、64C、64D、64E等部分，惟被
    上訴人酉○○○非但未歸還前開64A部分土地於上訴人，竟
    將140號攤位先後出租於潘清貴、宇○○及地○○，自有侵
    害上訴人如附圖所示64A部分土地及獲取不當得利；其他如
    門牌號碼新竹市○○街2號建物（現已整編為西門街2之3號
    ，下簡稱西門街2號）亦坐落如原審判決附表所示64C、64D
    64E部分，即遭被上訴人宙○○、傅仲箎無權占有、使用及
    收益；另被上訴人亥○○承租中央市場142號攤位、被上訴
    人戌○○○承租141號攤位、均無權占有如原審判決附圖所
    示64B號土地，爰依民法第668、676、677、767、179、184
    條規定，提起本訴。
  (二)上訴人於原審聲明為：１、被上訴人酉○○○應給付上訴人
    3,444,840元及分別自如附表所示利息起算日起至清償日止
    按年息百分之5計算之利息。２、被上訴人酉○○○應協同
    上訴人向新竹市政府辦理將140號攤位（門牌號碼新竹市○
    ○街2巷17號）之承租人名義變更為上訴人；被上訴人地○
    ○應自上開攤位遷出，將攤位返還於上訴人。３、被上訴人
    酉○○○、宇○○及新竹市政府應將坐落系爭64地號土地如
    附圖所示64A部分，面積19平方公尺之土地上建物騰空遷讓
    並拆除，被上訴人酉○○○、地○○應將前開占用土地返還
    上訴人，並給付上訴人433,200元及自起訴狀繕本送達翌日
    起至清償日止按年息百分之5計算之利息；另自92年3月10日
    起至返還本項所示土地之日止按每年86,640元計算之損害金
    。４、被上訴人傅仲箎、宙○○應將坐落系爭64地號土地如
    附圖所示64D部分面積38平方公尺之建物及64C部分儲藏室及
    後巷面積7平方公尺之地上物騰空遷讓並拆除，將前開占用
    之土地連同64 E後巷空地面積2平方公尺，返還上訴人，並
    給付上訴人1,071,600元及自準備書（三）狀繕本送達翌日
    起至清償日止按年息百分之5計算之利息，另自92年7月1日
    起至返還本項所示土地之日止按每年214,310元計算之損害
    金。５、被上訴人戌○○○、天○○、亥○○、新竹市政府
    應將系爭64地號如附圖所示64B部分面積9平方公尺建物騰空
    遷讓並拆除，將前開占用之土地返還上訴人，被上訴人戌○
    ○○、天○○並應給付上訴人205,200元，及自準備書（三
    ）狀繕本送達翌日起至清償日止按年息百分之5計算之利息
    ；另自92年7月1日起至返還本項所示土地之日止按每年41,
    040元計算之損害金。原審則為：「被告新竹市政府應將坐
    落新竹市○○段○○段六四地號土地如附圖所示64B部分面
    積九平方公尺建物拆除，將前開占用之土地還原告（即本件
    上訴人）。被告戌○○○、亥○○應給付原告新台幣陸萬壹
    仟伍佰陸拾元，及被告戌○○○部分自民國九十二年八月二
    十二日起，被告亥○○部分自民國九十四年三月九日起，均
    至清償日止按年息百分之五計算之利息；另自民國九十二年
    七月一日起至騰空遷出前項64B部分建物之日止，按年給付
    新台幣壹萬貳仟佰壹拾貳元。原告其餘之訴駁回。」之上
    訴人部分勝訴判決，並就上訴人勝訴部分為假執行之宣告。
    上訴人就部分不利於己部分不服，提起上訴，於本院上訴聲
    明為：(一)原判決不利於上訴人部分廢棄。(二)中央市場140號
    攤位合夥分配利益，被上訴人酉○○○應給付上訴人3,413,
    997元及分別自如附表所示利息起算日起至清債日止按年息
    百分之5計算之利息。被上訴人酉○○○應自95年1月3日起
    至被上訴人地○○、宇○○遷出之日止，按月給付19,650
    元。(三)被上訴人地○○、宇○○應自坐落系爭64地號土地如
    原判決附圖所示64A部分，面積19平方公尺之土地上建物遷
    出。被上訴人新竹市政府應將坐落系爭64地號土地如原判決
    附圖所示64 A部分，面積19平方公尺之土地上建物拆除（新
    竹市政府部分，本院另以裁定駁回之）。被上訴人酉○○○
    應將坐落系爭64地號土地如原判決附圖所示64A部分，面積
    19平方公尺之土地返還予上訴人。被上訴人酉○○○應給付
    上訴人433,200元及自起訴狀繕本送達翌日起至清償日止按
    年息百分之5計算之利息; 另自92年3月10日起至返還本項所
    示土地之日止按每年86,640元計算之損害金。(四)被上訴人宙
    ○○應自坐落系爭64地號土地如原判決附圖所示64D部分面
    積38平方公尺之建物及64C部分面積7平方公尺之儲藏室及後
    巷遷出。被上訴人傅仲箎應將坐落系爭64地號土地如原判決
    附圖所示64D部分面積38平方公尺之建物及64C部分面積7平
    方公尺之儲藏室及後巷拆除。被上訴人傅仲箎應將坐落系爭
    64地號土地如原判決附圖所示64D部分面積38平方公尺之建
    物及64C部分面積7平方公尺之儲藏室及後巷之土地返還予上
    訴人。被上訴人傅仲箎應給付上訴人1,026,000元及自原審
    準備書 (三)狀繕本送達翌日起至清債日止按年息百分之5計
    算之利息；及自92年7月1日起至返還本項所示土地之日止按
    每年205,200元計算之損害金。(五)被上訴人戌○○○、亥○
    ○並再給付上訴人143,640元，及被上訴人戌○○○部分自
    92年8月22日起，被上訴人亥○○部分自94年3月9日起，均
    至清償日止按年息百分之5計算之利息；另自92年7月1日起
    至返還本項所示64B土地之日止，按年應再給付28,728元。
    (六)第一、二、三、四項部分請准上訴人提供擔保宣告假執行
    （上訴人對於部分不利己之部分未上訴，已告確定）。
二、被上訴人則分別以下列辯詞資為抗辯：
  (一)被上訴人酉○○○方面：
  1.被上訴人酉○○○否認前開覺書之真正，蓋前開覺書並非被
    上訴人酉○○○所書立，而觀其覺書之另一印文為申○○所
    蓋印，亦即申○○係屬於共同見證人云云，實屬荒謬；蓋依
    據覺書記載之簽立日期，申○○僅方逾10歲，如何得為見證
    人；又傅增輝之印文部分，亦如上述鑑定通知書之鑑定結果
    ，即無法鑑定其異同。又依上訴人所提之收據，係記載56年
    5月6日收受租金4,000元，係在「覺書」記載之簽立日期（5
    7年8月10日）之前，則傅永泉既已收租1年又3個月，何以再
    要求與上訴人「共同出資」頂讓他人之承租權，足見上訴人
    主張為不合理。且覺書上之筆跡及簽名亦與被上訴人酉○○
    ○不符，其上「酉○○○」之印文亦非真正，蓋與印鑑證明
    之印文不符，諸如：從「蔡」字右下角之捺、點，以肉眼稍
    加比對，即可知五顆印章均不同，覺書上的印文「捺」不明
    顯，收尾不尖，與邊相連，「點」較小。印鑑證明印文上的
    「蔡」，或是「捺」相當明顯，且收尾尖；「點」較大；或
    是「捺」相當明顯，且收尾尖，「點」較小；或是「捺」不
    很明顯；但「點」較大。另依據法務部調查局鑑定通知書所
    為之鑑定結果，係認為前開覺書上之印文與被上訴人酉○○
    ○於59.7.7及50.4.1留存之印鑑印文，其「紋線大致疊合，
    因覺書上之印泥過於淤積、模糊不清，不能確認其紋線雕刻
    特徵，故無法鑑定異同」等情，是既無法鑑定其異同，即足
    以證明覺書上之印文非被上訴人酉○○○印章所蓋印，自對
    被上訴人酉○○○不生任何效力；又所稱「紋線大致疊合」
    ，實無任何意義，蓋依戶政機關有關印鑑證明之實務，乃先
    前之印鑑有遺失，所以才有新印鑑證明之申請，足見59.7.7
    及50.4.1印鑑證明之印章並非同一個。次查「覺書」所載之
    見證人傅永泉其下方之印文，依肉眼即可判斷並非傅永泉之
    印章所蓋印，縱經鑑定結果筆跡為傅永泉之筆跡，但上訴人
    未能舉證證明該覺書為酉○○○所為，則上訴人逕自推論前
    開覺書為傅永泉、酉○○○夫婦共同製作云云，即殊屬無據
    。再查，上訴人主張前開又查被上訴人酉○○○之夫傅永泉
    係於84年4月間去世，至今僅10年，茍前開覺書為真正，且
    如上訴人主張自63年起即未履行分配盈餘給付上訴人之義務
    屬實，則上訴人何以不在見證人傅永泉尚在世之期間加以主
    張，以為證實，又何以長達近20年之期間均未向傅永泉要求
    分配，反而迨其過世後多年始突然為本件之主張，均足證前
    開覺書並非真正自明。
  2.又縱前開覺書為真正，惟覺書乃日文用語，意為備忘錄，亦
    不足以證明上訴人與被上訴人酉○○○間有合夥關係存在，
    僅能作為上訴人與其兄之間或曾共同出資購買140號攤位，
    各持有一半權利及義務之備忘錄而已，與被上訴人無干。果
    如上訴人所主張有合夥關係存在，覺書應會記載如何經營、
    合夥之權利義務、如何分配利潤等，是無從以有該覺書之簽
    立即認成立合夥契約之意思表示合致；又如有合夥關係存在
    ，上訴人於76年間取得攤位後方原屬於傅永泉之系爭64地號
    土地之應有部分1/2時，何以均未曾要求給付積欠已久之租
    金，足見雙方根本無合夥契約存在。且查傅永泉為被上訴人
    酉○○○之夫，縱由其代為簽訂合夥契約，因非屬於日常家
    務，則該覺書對被上訴人酉○○○亦不生效力，上訴人自不
    得對被上訴人酉○○○主張業已成立合夥關係，並進而據合
    夥法律關係為本件之請求。
  3.縱前開覺書之內容可認成立合夥契約，上訴人仍不得依據合
    夥法律關係向被上訴人酉○○○為本件之主張；蓋被上訴人
    酉○○○與前開「覺書」無關，縱認該覺書係傅永泉書立交
    付予上訴人，仍不足證明上訴人與被上訴人酉○○○間有合
    夥關係；又上訴人所提出之紙條，縱為傅永泉所書寫，亦不
    足證明係「被上訴人酉○○○與傅永泉夫婦」郵寄給上訴人
    或被上訴人「酉○○○為當事人，完全知悉此事」，上訴人
    就其主張仍未盡舉證之責；且觀諸上訴人對140號攤位租賃
    之事不聞不問，從未負擔向新竹市政府承租之租金及清掃費
    用等合夥之必要開支，若非被上訴人酉○○○獨自負擔，早
    就不能繼續承租攤位，故上訴人開除被上訴人酉○○○為合
    夥人之意思表示並無理由。
  4.被上訴人否認證人玄○○之證詞，自證人作證過程，一再重
    覆是「聽說」，顯示該證人所述，均為傳聞；另證人證詞顯
    為不實：證人十九歲即離鄉遠赴台北工作，與上訴人傅永基
    及被上訴人之夫傅永泉很少往來，一年難得一次，見面亦僅
    是寒喧而已，怎可能告訴其有關所謂市場合夥的事。而所謂
    上訴人與傅永泉簽約，其時證人既不在場親自與聞，無論是
    何人告訴證人，均亦屬傳聞。證人之證詞，根本無證據能力
    ，遑論證據之證明力。且上訴人在本件訴訟起訴前，曾先行
    電話與證人蘇振光溝通，提醒證人之記憶，但是證人蘇振光
    在一審之證詞，上訴人竟以其收藏數十年的過戶單據全部推
    翻證人之證詞，而拒絕歸還被上訴人之夫傅永泉借名登記在
    上訴人名下之繼承財產。對同一證人之證詞，竟在不同場合
    ，就其有利與否斷章取義割裂其證明力，作完全不同的主張
    ，足見上訴人主張之不實在。而證人在該證詞清楚證實：「
    …據傅永泉之妻告知我聲請人丙○○有向其索討租金，聲請
    人丙○○有提到前開繼承之財產稅金都係繳納，但都係傅永
    泉之妻在管理收租，所以希望傅永泉之妻將租金等與其算清
    楚，…」，上訴人將其長期霸佔而拒絕歸退之房地，認稅金
    均由其繳納，但租金均由其嫂即被上訴人酉○○○，要求會
    算清楚，在本案張冠李戴，為攤位之出租。而在證人在該證
    詞只證明其經手之借名登記，根本未談及系爭攤位之合夥，
    上訴人以該證人之證詞強行解為其所主張之系爭合夥，顯無
    理由。
  5.上訴人除提出與訴外人傅永泉間往來之證物外，並不能舉證
    證明與被上訴人酉○○○間有任何合夥關係，其亦從未參與
    攤位租賃事宜，則上訴人請求給付租金即屬無理由。又縱使
    上訴人能證實其得請求140號攤位之租金，其所列計算盈餘
    之標準亦不合理，如上訴人將77年到84年間之月租金均列33
    ,000 元，與實情不符，其他各年度情形亦同，上訴人自應
    就每年度140號攤位收取之租金負舉證責任。至上訴人主張
    被上訴人酉○○○所使用系爭64地號土地部分，並非用在市
    場攤位營利使用，該土地坐落及範圍也不完整，所以上訴人
    縱得請求相當租金之不當得利及損害金，其此部分主張之金
    額亦顯然過高，故上訴人主張計算之不當得利及損害金之基
    準並非適當。次按合夥之決算及分配利益，除契約另有訂定
    外，應於每屆事務年度終為之，民法第676條定有明文；是
    縱認有分配合夥利益之義務，被上訴人酉○○○亦無庸立即
    給付，蓋上訴人未為催告致其得請求之權利已逾30年，顯係
    權利之睡眠者，自無從認為係被上訴人酉○○○對其為不法
    之侵害；且上訴人從未負擔合夥之必要開支，且對租賃事宜
    不聞不問，如非被上訴人酉○○○獨自承擔，早就無法繼續
    承租攤位，從而即令認有合夥關係存在，被上訴人酉○○○
    亦得開除上訴人，並以答辯狀繕本之送達為通知開除上訴人
    為合夥人之意思表示。又請求分配租金之盈餘，依合夥約定
    ，合夥分紅係1年1次，符合民法第126條規定之1年定期給付
    債權，其性質亦屬租金，亦符合該條文5年消滅時效之規定
    ，故縱使上訴人有權請求，就超過5年部分，其租金請求權
    亦已罹於時效。另上訴人將「債務不履行」等同於「不法侵
    害行為」，亦顯有誤會；蓋苟有侵權行為所生之損害金，其
    屬於2年之短期時效，亦已罹於時效，被上訴人酉○○○亦
    得提出時效抗辯。
  6.又坐落系爭64地號土地之建物（即64A部分）係古老的祖厝
    ，非被上訴人酉○○○所建，所以上訴人主張被上訴人酉○
    ○○要拆除該部分建物返還土地，亦係屬當事人不適格，且
    上訴人也同時將新竹市政府列為請求之對象，顯然上訴人亦
    主張有發生添附而將64A部分建物歸屬於新竹市政府所有，
    自不得請求被上訴人酉○○○拆屋還地，另被上訴人酉○○
    ○所出租部分一直係市場140攤位；至系爭64地號土地，上
    訴人原只有應有部分1/2，另應有部分1/2，係上訴人於76年
    從被上訴人酉○○○之夫傅永泉處取得，而應有部分之拍賣
    ，實務上並不點交，而上訴人數十年來均未主張該地的使用
    權，則在經過如此久遠時日，豈會記得當初數十年前出租時
    其上之建物情形；且上訴人對其有利部分，主張其有分於出
    租攤位，對其不利者（即占用系爭64地號土地部分），則又
    主張其並未出租該地，而主張係被上訴人酉○○○出租，要
    求負連帶責任，此種選擇性的主張，亦可見其所述不合情理
    ，上訴人應就被上訴人酉○○○究竟在占用系爭64地號土地
    部分是否為出租範圍為明確主張。
  7.綜上所述，上訴人對被上訴人酉○○○之各項請求均為無理
    由，爰聲明請求駁回上訴及假執行之聲請；另如受不利之判
    決，請准供擔保免為假執行。
  (二)被上訴人宇○○、地○○方面：
  1.查系爭64地號土地，係坐落140號攤位後方，除與該攤位相
    連之一面外，其餘均已為鄰近房舍所包圍，並無任何對外通
    路，此由目前仍保留之1樓建物牆壁，除與攤位相連之一面
    依然保持通連外，其餘僅留有小窗戶通氣，但無任何可對外
    出入之通道；因此當新竹市政府興建中央市場，為能經濟有
    效利用系爭64地號土地，其最佳且唯一之選擇即係爭取與攤
    位一起使用，此非但就該土地四鄰現實環境而言為必然，如
    就原本面積不大，但收益價值卻高之攤位有效利用而言，亦
    屬當然；蓋此不僅可使困處後方，別無通路，幾無利用價值
    之死地，活絡成寸土寸金之市場內精華用地，亦可使經濟收
    益價值高之攤位擴大為居家及生意兩用之營利場所，而易於
    出租，此亦係上訴人及其兄傅永泉、被上訴人酉○○○夫婦
    在中央市場蓋好後，即想盡辦法自140號攤位原承租人黃火
    頂讓之原由；因此當上訴人及其兄傅永泉受讓140號攤位之
    承租權利後，坐落系爭64地號土地之建物即一直與140號攤
    位一起使用迄今。次查占用系爭64地號土地部分之建物，因
    與原始之140號攤位相連，並無獨立出入門戶，依據民法有
    關添附規定，該部分建物亦應歸被上訴人新竹市政府所有，
    被上訴人宇○○、地○○即非適格之當事人，況上訴人亦將
    新竹市政府追列為被上訴人，故上訴人將被上訴人宇○○及
    新竹市政府並同時列為請求之對象即有矛盾。又被上訴人宇
    ○○只有就既有建物為翻修，並未為拆除重建行為，所以並
    未改變既有權利主體狀態，也無從取得事實上處分權或所有
    權，上訴人自無從請求被上訴人宇○○拆除。
  2.在被繼承人潘清貴（即宇○○之夫、地○○之父）向傅永泉
    承租140號攤位及房屋之前，140號攤位及坐落系爭64地號房
    地原就一併出租於戌○○○及其子天○○使用，亦可證戌○
    ○○及天○○承租時，即係連同後方坐落系爭64地號土地之
    房地一併租用，且當時該部分建物之屋頂業已破損，係由潘
    清貴徵得傅永泉夫婦之同意予以整修後才一起租用，嗣潘清
    貴於69年9月1日死亡後改由其妻宇○○繼續承租經營美而香
    肉鬆、內脯店，後又因被上訴人宇○○年老退休，再由其女
    即被上訴人地○○經營小喬服飾店迄今。再從傅永泉於80年
    底收到被上訴人宇○○所交面額25,000元之81年第1個月份
    租金支票時，因擬提高租金，乃書立字據連同所收之支票退
    還，於其字據中載明：「茲接到華南銀行新竹分行支票元月
    三日記（計）金額貳萬伍仟元，退款黃女士。這是因物價飛
    漲市公所原來押租金貳仟餘元一舉漲起伍仟柒佰餘元（每個
    月），所以不得不漲起厝稅，且後面私有土地的地價說（稅
    ）亦起價（台語漲價之意），所以不得不起厝稅款，再來的
    貳萬伍仟元將起（漲）貳萬捌仟元，請原諒。傅永泉敬具」
    等語；足見上開字據前段係以前新竹市公所調高押金為理由
    ，所指明顯係指140號攤位之押租金而言，而後段所謂「且
    後面私有土地的地價說（稅）亦起價（漲價），所以不得不
    起（漲）厝稅款」云云，則顯然係指140號攤位「後面私有
    土地」之系爭64地號土地而言；且訴外人傅永泉既以「後面
    私有土地」地價稅已漲價為其調高租金之理由，則其在此之
    前，就確已連同該「後面私有土地」一併出租予被上訴人宇
    ○○、地○○或其被繼承人潘清貴使用之事實自明。故被上
    訴人地○○承租140號攤位之範圍自始即及於占用系爭64地
    號土地之附圖所示64A部分，傅永泉甚至出具書據表明後面
    私有地（即系爭64地號土地）之地價稅漲價，因而調高租金
    ，足見被上訴人宇○○、地○○等承租之140號攤位顯然包
    括坐落系爭64地號土地之64A建物現狀部分。又被上訴人宇
    ○○、地○○並無進行擴建，所進行之翻修亦係經由出租人
    之同意行之，足認租賃範圍並無變更。且縱上訴人否認租賃
    範圍包含坐落系爭64地號土地部分，被上訴人地○○亦得主
    張上訴人有表見代理之事實，蓋上訴人亦自承其早年就不住
    新竹，而上訴人自一開始離開學校服務台灣電力公司後，因
    服務處所不在新竹，自50多年前就已遷離新竹，一直居住在
    外，即系爭64號土地，早期確為其與傅永泉所共有，亦一直
    均由其大哥傅永泉在管理及出租，而上訴人亦於起訴狀中自
    認其有分取租金至63年之事實，也承認曾經回到現場，迄今
    歷經將近40年之久，一直由被上訴人宇○○、地○○一家人
    在承租使用140號攤位及其「後面私有土地」，應為上訴人
    無法否認之事實。且查140號攤位連同後方坐落系爭64地號
    土地64A部分之面積不大，且前後互相連接，原無任何門牆
    相隔，隨意站在攤位之內或攤位之前，一眼即可望穿攤位及
    後方房地之使用狀況，上訴人卻硬要否認知道這些前後房屋
    數十年均在被上訴人宇○○、地○○家人使用之事實，顯不
    足採。
  3.另基於買賣不破租賃原則，被上訴人之被繼承人潘清貴至遲
    於56年3月1日即向被上訴人酉○○○、訴外人傅永泉承租14
    0號攤位連同坐落系爭64地號土地之房地，而上訴人提出覺
    書簽立日期為57年8月10日時，潘清貴顯已在租用，而當時
    系爭土地應有部分2分之1之權利尚屬訴外人傅永泉所有，上
    訴人係於76年間始取得系爭64地號土地其餘應有部分1/2 所
    有權，自應承受原出租人傅永泉之權利義務，是被上訴人宇
    ○○、地○○基於承租人之地位占有系爭64地號土地，自不
    構成無權占有，又上訴人提起本件請求，其同時就本於合夥
    契約請求被上訴人酉○○○給付合夥利益，如認其有理由，
    即無損害可言，亦無構成不當得利及損賠金。且查系爭64號
    土地除前方上訴人並不否認已出租予被上訴人地○○享有合
    法之租賃使用權利之140號攤位外，已全部為其他房舍所包
    圍，且跼踀後方一偶，如僅單獨使用（其前方唯一的出入門
    路攤位承租人本可拒絕其通行出入），幾乎毫無經濟效益可
    言，又系爭64地號土地係屬袋地，對外並無通行之管道，且
    該地上房屋目前只供作廚房及浴廁之用，並未供作營業，是
    上訴人請求按申報地價年息10％之最高法定租金限額計算相
    當租金不當得利及損害金，亦屬過高。
  4.綜上所述，被上訴人宇○○、地○○既非無權占有系爭64
    地號土地64A部分，自無給付相當租金不當得利及損害賠償
    金責任可言；亦無自系爭64地號土地64A部分遷讓或拆除其
    上建物之義務，上訴人之請求自屬無理由；又上訴人既不否
    認被上訴人地○○有依法承租140號攤位，上訴人自無從請
    求其自該攤位騰空遷讓，從而聲明請求駁回上訴人之訴及假
    執行之聲請；另如受不利之判決，請准供擔保免為假執行。
  (三)被上訴人宙○○、傅仲箎方面：
  1.西門街2號建物早於日據時代即已由上訴人及被上訴人丁○
    ○先祖（傅氏）所建，歷因年久而屢經翻修，惟未曾因大火
    滅失而重新搭建，此觀證人玄○○證稱：「…至西門街2號
    、4號建物只有外面看，有看到建物黑黑的，部分牆壁有被
    火燒到，但不確定建物本身有無被火燒到」（見原審法院92
    年11月25日言詞辯論筆錄），足證當時建物既僅部分牆壁被
    火燒到，且建物猶存，是顯無如上訴人主張有因大火滅失而
    重新搭建之必要。次依新竹市稅捐稽徵處覆函，亦可證明該
    部分建物係屬包含上訴人在內共20人所有，如上訴人否認此
    事實，即應由其負舉證責任，如上訴人無法舉證推翻前開新
    竹市稅捐稽徵處公文書效力，則被上訴人丁○○、宙○○即
    非該部分建物所有權人，自無上訴人請求拆屋還地之當事人
    適格。
  2.又被上訴人丁○○自被上訴人宙○○處取得之租金，係用於
    傅家祭祀等公共事務，並非納為己用，而被上訴人宙○○係
    基於租賃契約而占有使用，且有按期繳納租金，均無不當得
    利之情形；且查上訴人就被上訴人丁○○對前開西門街2號
    建物及占用土地部分管理使用收益之權利迄今已數十年，期
    間均未表示異議；且查繼承傅家祖產之繼承人間就繼承之遺
    產亦有分管之協議，上訴人亦自認其母親當時有西門街2號
    、4號建物之房租可收取，足認有同意分別使用收益。又系
    爭64地號土地原亦為傅家祖產，僅因傅家先祖見上訴人一房
    年幼失怙，憐其孤苦，恐其無依，乃將系爭64地號土地登記
    該房名下，惟歷來包括系爭64地號土地在內之所有房地，均
    按傅家數房傳承之使用方式為管理收益，應認上訴人至少有
    默示同意使用之事實，否則自無數十年來迄未提出異議之理
    。又系爭新竹市○○段○○段第64號土地，早於民國23年即
    由上訴人祖父輩達成協議，其後迭有產權、使用權輾轉變化
    ，惟依上訴人所自述-系爭64號土地及其上西門街2、4號建
    物，至遲至47年時，即由二房被上訴人傅仲箎之父及三房上
    訴人之母所分別管領使用，迄今已逾五十年之久，顯巳構成
    各別管領使用之分管協議，至為灼然；且查，當時上訴人年
    已二十有餘，已有相當之辨識及判斷能力，焉可推諉不知並
    藉以拒卸責任？乃上訴人刻意忽略此長達數十年之久之默示
    協議，反於二審一再提證，將系爭土地產權歸屬問題，拉高
    、推前至日據時代...，此除與本案無關外，上訴人就各房
    之間彼此分配使用無從置喙，上訴人自無從以其目前事實上
    沒有取得分管之土地而認無分管之協議，是應可認西門街2
    號建物占用到系爭64地號土地64C、64D部分，已取得上訴人
    默示之同意。
  3.另就上訴人主張被上訴人宙○○、被上訴人丁○○有無權占
    用系爭64地號土地如附圖所示64E部分，亦屬不實，上訴人
    應就此部分占有之事實，自應負舉證責任。且系爭64地號土
    地偏處巷內，且侷促一角，並無上訴人主張之使用價值，上
    訴人請求按申報地價年息10％之最高法定租金限額計算相當
    租金不當得利及損害金，亦屬過高，且被上訴人傅仲箎受領
    系爭西門街二號之租金，乃用於傅家祖先之祭祀、祖祠之修
    繕、祖產之管理 (如地價稅負、管理經費...) 等公家事務
    ，未有吞納私囊之情，則上訴人主張被上訴人無法律上原因
    而受有利益，非惟無據，亦於情理有違，至被上訴人宙○○
    則係本於租賃關係而使用，並有定期繳納租金之實，亦無所
    謂不當得利可言。
  4.綜上所述，被上訴人宙○○、丁○○既非無權占有系爭64地
    號土地64C、64D部分，自無給付相當租金不當得利及損害賠
    償金責任可言；亦無自系爭64地號土地64C、64D部分遷讓或
    拆除其上建物之義務，另被上訴人宙○○、丁○○並未占有
    前開64E部分，上訴人請求其2人應自該部分騰空遷讓並給付
    相當租金不當得利及損害金，亦屬無理由；從而聲明請求駁
    回上訴人之訴及假執行之聲請；另如受不利之判決，請准供
    擔保免為假執行。
  (四)被上訴人亥○○、戌○○○方面：
  1.系爭64地號土地部分，如原審附圖所示編號64B增建之地上
    物，應發生添附之效果；乃原審附圖編號64B部分之增建物
    ，係位於141攤位後方並於其相連，作為浴室及廁所之用，
    又該部分係利用141攤位既有之牆壁為加建，仍須利用原建
    物之門戶進出，並無獨立之進出通路。故其64B部分與原141
    號攤位，已附合而成為一整體，已成為141攤位之重要成分
    。依民法第811條規定，64B建物，因添附而由141號攤位所
    有權人即新竹市政府取得其所有權。被上訴人戌○○○無處
    分該建物之權能。從而上訴人請求被上訴人戌○○○拆除前
    開64B部分面積九平方公尺建物，即屬無據。
  2.上訴人向被上訴人戌○○○、亥○○主張不當得利之金額過
    高：雖被上訴人戌○○○、亥○○有占用系爭64B部分土地
    之情形，但系爭64地號土地於中央市場興建完成後，因對外
    通行道路被阻，致座落系爭土地上之原本建物，已無法使用
    ，為上訴人在第一審所自認；系爭原判決附圖64B土地，面
    積僅九平方公尺，且位於攤位之後方死角地帶，係屬無路之
    袋地，既非攤位，又不克作一般攤位使用。而祇能勉強供被
    上訴人作廚房及廁所之用。職是之故，並不能享受整個市場
    之特殊利益。因系爭64B土地非市場攤位，從而即無最高法
    院54台上字1528號判例之適用，而上訴人頂讓取得140號攤
    位之承租權利後，經將上述原建物與140號攤位合併使用，
    始增加上述原建物之利用價值，又被上訴人戌○○○、亥○
    ○係將64B部分之增建，只供作廚房及浴廁之用，並未供作
    營業，原審據以認定上訴人得向戌○○○、亥○○主張相當
    租金之不當得利，應以申報地價年息百分之三為適當，並無
    不當，或有失公允之情形。
  3.嗣於本院聲明為：上訴駁回；如受不利判決，願供擔保免為
    假執行。
三、不爭執事項：(見本院98年4月6日準備程序筆錄)
  (一)坐落系爭64地號土地原為傅永泉與上訴人共有，2人應有部
    分各2分之1，而於76年7月1日上訴人拍得傅永泉之應有部分
    ，故上訴人現為系爭64地號土地之所有權人並擁有該土地全
    部之所有權。
  (二)140號攤位中不含占用系爭64地號土地部分之建物為新竹市
    政府所有，且被上訴人酉○○○向被上訴人新竹市政府承租
    系爭攤位目前每月租金為5,710元、清潔費為60元，合計5,7
    70元，每年合計須繳交69,240元。
  (三)140號攤位係先由訴外人潘清貴承租，其後再接續由被上訴
    人宇○○、地○○承租。
  (四)對於新竹市地政事務所92年7月23日函所附之複丈成果圖測
    量結果之形式真正不爭執。
  (五)上訴人並非系爭64地號土地如附圖所示編號64A部分建物所
    有人或事實上處分權人。
  (六)第140號攤位有占用部分訟爭土地之事實。
四、兩造爭執事項：
  (一)上訴人與酉○○○部分：
    1.上訴人所提之覺書是否為酉○○○所為？
    2.若覺書為真正，則得否證明上訴人與被上訴人蔡玉鸝間有
      合夥關係？而上訴人得依此對被上訴人蔡玉鸝為本件之主
      張？而其主張之金額為多少？
    3.承上，對上訴人金額之主張，被上訴人得否提出時效抗辯
      ？
    4.被上訴人蔡玉鸝有無侵占係爭64A之土地？若有，則上訴
      人得否對此主張其拆屋還地，並歸還該部分之土地？
    5.另就土地部分，被上訴人蔡玉鸝得否主張其時效抗辯？
    6.就其64A部分，上訴人對被上訴人蔡玉鸝所主張之不當得
      利及損害金部分之基準是否適當？
  (二)上訴人與被上訴人宇○○、地○○部分：
    1.被上訴人地○○、宇○○是否為140號攤位後方占用系爭
      64地號土地部分 (如原審附圖所示編號64A部分)之建物所
      有人或事實上處分權人？又其建物是否有發生添附之效果
      ？
    2.被上訴人地○○向被上訴人酉○○○承租140攤位時，有
      否包含系爭64地號如原審判決附圖所示64A部分之範圍？
    3.就140號攤位後方占用系爭64地號土地部分，被上訴人地
      ○○有無構成不當得利情事？
    4.若有上述不當得利情形，其上訴人所為不當得利之計算標
      準是否適當？
  (三)上訴人與被上訴人傅仲箎、宙○○等人部分：
    1.西門街2號建物後段 (64D、64C)之所有人為何？是否屬被
      上訴人傅仲箎等20人共有？
    2.被上訴人傅仲箎就占用系爭64C、64D土地有無占用之正當
    權源？有否構成不當得利情形？
    3.若有上述情形，則上訴人主張租金相當之不當得利請求之
      計算標準，有否過高與實情不符之情形？
  (四)上訴人與被上訴人戌○○○、亥○○部分：
    1.就其戌○○○於系爭64地號土地部分如原審判決附圖所示
      64B增建之地上物，有無發生添附之效果？
    2.就上訴人向被上訴人戌○○○、亥○○主張不當得利之金
      額是否過高？
五、得心證之理由：
  (一)上訴人與酉○○○部分：
    1.按如有用印章代簽名者，其蓋章與簽名生同等之效力。民
      法第3條第2項定有明文。查觀之系爭覺書之立覺書人之「
      酉○○○」簽名，雖經被上訴人酉○○○否認真正，惟查
      該簽名其下之酉○○○之印章，經原審送法務部調查局鑑
      定結果，該印文與被上訴人酉○○○於59年7月7日、50年
      4月11日申請之印鑑卡之「酉○○○」印文重疊比對結果
      ，其紋線大致疊合，僅因系爭覺書上之印章印泥過於淤積
      、模糊不清，不能確認其紋線雕刻特徵，而無法鑑定異同
      ，有該部93年10月11日調科貳字第09300388920號鑑定通
      知書附卷可稽 (見原審卷 (二)第247頁)，已難率而認定
      系爭覺書上之「酉○○○」之印文非真正。又查系爭覺書
      上之文字確為被上訴人之夫傅永泉所書寫等情，亦經上開
      鑑定通知書鑑定無訛，傅永泉並為系爭覺書之見證人，再
      查證人即上訴人及被上訴人酉○○○之夫之堂兄玄○○於
      原審92年11月25日言詞辯論期日中證稱伊見過此覺書，傅
      永泉之母親（按：亦係上訴人之母）有告知伊傅永泉及上
      訴人共同出資向市政府承受中央市場之攤位等語（見原審
      卷 (一)第294頁）；被上訴人於原審93年1月9日言詞辯論
      期日亦自承伊頂讓攤位之資金皆係伊自行出資，頂讓之攤
      位租金，有時開支票，並未指定何人，所以有時會寫傅永
      泉，有時會寫伊的名字，租金收據幾乎由傅永泉出具，支
      票部分受款人皆係寫伊的名字，是無論由伊或傅永泉收皆
      可以等語（見原審卷 (一)第415、419頁），證人玄○○
      與兩造均有親屬關係，並無證據證明其有偏袒任何一方之
      情，且證詞明白指出確實看過系爭覺書，其言不知為何時
      看到系爭覺書一節，應係時間久遠所致，應認其證詞可信
      ，從而可知系爭覺書係被上訴人酉○○○之夫傅永泉所書
      寫而確實存在，並非上訴人憑空捏造，且以被上訴人酉○
      ○○上開所自承內容以觀，有關本件租金之收取，有被上
      訴人酉○○○授權傅永泉代理之情，可見傅永泉參與本件
      頂讓之中央市場攤位相關事宜之程度甚深，再參以上訴人
      提出且為被上訴人酉○○○所不爭執真正之租金收據（見
      本院卷 (三)第82頁）明白記載傅永泉將系爭中央市場攤
      位租金每月一千元扣掉向新竹市政府承租租金四百元再乘
      以十二個月再除以二，即租金利益二分之一共3,600元以
      匯票交予上訴人，且頂讓中央市場攤位之部分資金復為被
      上訴人酉○○○所出資，已如前述，則租金當然歸被上訴
      人酉○○○取得，而非傅永泉，則被上訴人酉○○○如果
      不知情，則以當時時空背景，3,600元已不算小數目，傅
      永泉又如何有錢交付予上訴人？末核以系爭覺書上「酉○
      ○○」之印文與日期相近之上開印鑑卡印文紋線又相符，
      已足以認定系爭覺書上「酉○○○」之印文為真正，並至
      少係傅永泉經被上訴人酉○○○同意所代蓋，雖被上訴人
      復辯稱如果系爭覺書為真正，為何長達近二十年期間均未
      向傅永泉要求分配云云，惟查權利人長期未行使權利，自
      有受對造主張時效抗辯之不利益，當無法以長時間未主張
      權利即認系爭覺書非真正，故揆諸首開規定，系爭覺書應
      對被上訴人酉○○○發生效力。
    2.又查系爭覺書內容為：「茲因本人與台端共同出資（各壹
      半）向黃火先生頂讓權利以本人名義取得新竹市公所中央
      市場第壹佰肆拾號承租權，彌後各持有各半權利及義務」
      ，依文義即可知，上訴人與被上訴人酉○○○所共同出資
      頂讓為新竹市公所中央市場攤位承租權，而按頂讓攤位不
      外自行營業或轉租予他人經營買賣，其必有所得，乃屬權
      利，其管理攤位，繳交費用，乃屬義務，是系爭覺書既曰
      彌後各持有各半權利及義務，亦即兩造任何一人取得利益
      或產生費用均由二人平均獲得或負擔，故被上訴人酉○○
      ○辯稱系爭覺書無記載如何經營、合夥之權利義務、如何
      分配利潤云云，應不足採，且查系爭覺書簽訂日期為57年
      8月10日，並非日治時期，離台灣光復後亦已十餘年，是
      以「覺書」在日文意義上雖係備忘錄意思，亦無法單從覺
      書二字即認定系爭覺書僅屬備忘錄性質而已，被上訴人酉
      ○○○所辯系爭覺書意為備忘錄，僅能作為上訴人與其兄
      曾共同出資購買系爭攤位之備忘錄而已云云，亦不可採。
      應認兩造應有合夥關係存在。至被上訴人抗辯上訴人從未
      負擔合夥之必要開支，且對租賃事宜不聞不問，以答辯狀
      通知開除上訴人云云，並未舉證以實其說，難認有正當理
      由，其開除自不合法，仍應認兩造之合夥關係存在。
    3.按合夥之決算及分配利益，除契約另有訂定外，應於每屆
      事務年度終為之。又按分配損益之成數，未經約定者，按
      照各合夥人出資額之比例定之。民法第676條、第677條第
      1項分別定有明文。查上訴人主張依附表一所示之計算方
      式，請求被上訴人酉○○○給付合夥利益3,413,997元部
      分，被上訴人則以上訴人將77年至84年間之月租金均列33
      ,000 元與實情不符，合夥分紅係一年一次，符合民法第
      126條規定，主張超過五年部分，租金請求權已罹於時效
      等語資為抗辯。經查依被上訴人即系爭140攤位承租人宇
      ○○、地○○於原審提出並為被上訴人酉○○○所不爭執
      真正之歷年租金收據簽收表及支票票根、字據及支票影本
      （見原審卷 (一)第66頁至第76頁）及被上訴人宇○○、
      地○○所述可知，系爭攤位之每月租金，84年為33,000元
      、85年為35,000元、86年至88年為38,000元、89年為4,00
      0元、90年以後為45,000元，81年為28,000元、80年以前
      為25,000元，故如附表一所示之計算方式，77年至80年租
      金應修正為25,000元，81年至83年應修正為28,000元，其
      餘則不變，故揆諸首開規定，上訴人請求合夥利益金額依
      附表二所示應為3,143,678元，又依被上訴人宇○○、地
      ○○所述，租金係每月三日收取當月租金，是上訴人請求
      被上訴人酉○○○自95年1月3日起 (即95年度起)按月給
      付一半之合夥利益即19,650元（ (45,000-5,700)÷2=19,
      650），亦有理由，至終了日期因被上訴人地○○、宇○
      ○係依租賃契約關係占有，非無權占有，毋庸因而遷出（
      詳如後述），故應算至租賃關係終止被上訴人地○○、宇
      ○○遷出時為止。又查上訴人係依民法第677條第1項規定
      請求合夥利益請求權，性質上非屬租金等一年內定期依順
      序發生之債權，其時效應非屬民法第126條之五年短期時
      效，仍有民法第125條之十五年時效之適用。故上訴人請
      求自77年至起訴時（92年3月）止十五年及起訴後 (時效
      中斷)至94年度之合夥利益，應未罹於時效。
    4.查系爭64A土地，係坐落系爭140號攤位之後方，其上建物
      並無獨立出入口，係藉由系爭140號攤位進出，有原審勘
      驗筆錄附卷可稽（見原審卷 (一)第39頁），又查傅永泉
      於80年底收到被上訴人即向被上訴人酉○○○承租系爭14
      0號攤位之宇○○所交面額25,000元之租金支票時，有書
      立字據將前開支票退還，並載明：「茲接到華南銀行新竹
      分行支票元月三日記（按：應為「計」）金額貳萬伍仟元
      ，退款黃女士（即被上訴人宇○○）。這是因物價飛漲市
      公所原來押租金貳仟餘元一舉漲起伍仟柒佰餘元（每個月
      ），所以不得不漲起厝稅，且『後面私有土地』的地價說
      （按：應為「稅」）亦起價（按：閩南語「漲價」之意）
      ，所以不得不起厝稅款（按：閩南語「漲租金」之意），
      再來的貳萬伍仟元將起（按：閩南語「漲」之意）貳萬捌
      仟元，請原諒。傅永泉敬具」等語，有被上訴人宇○○、
      地○○於原審提出之字據在卷可查（見原審卷 (一)第75
      頁），可知所謂140號攤位後面私人土地應係指系爭64A土
      地而言，再查被上訴人宇○○之夫潘清貴最遲於56年3月1
      日即向被上訴人酉○○○承租系爭攤位，此亦有被上訴人
      提出並為上訴人不爭執真正之租金收據附卷可憑（見原審
      卷 (一)第64頁），復查證人即曾受僱於潘清貴在140號攤
      位工作之黃○○92年11月25日言詞辦論證稱：「在58年11
      月份退伍後，就有到新竹市中央市場之一家美而香肉鬆店
      攤位擔任學徒，平常也住在店內，直到62年左右離開，之
      後因業務關係，加上當時雇主即美而香肉鬆店之負責人潘
      清貴還在世，所以也還不時會到中央市場，後來潘清貴過
      世後，因我與其妻（按：即被上訴人宇○○）及其女兒（
      按：即被上訴人地○○）也都認識，還是會常常到其攤位
      （原審問：你前述有曾經居住在美而香店內，在當時攤位
      之面積大小與你後來離開後相較是否有變動？是否有往後
      方加蓋之情形？）攤位之地坪面積前後並未變動，只是因
      攤位後方有在原來範圍內往上加蓋，但並未超過原來攤位
      之範圍，在我於美而香肉鬆店工作期間，前方部分係屬攤
      位，後方係作為廚房及我當時睡覺之處。（原審問：你最
      後到原來工作攤位之地點係何時？如何確定此攤位面積並
      未變動，並無再往後加蓋之情形？）確定之時間我不記得
      ，但我最近到攤位之時間約在1年前左右，因我有實際居
      住在攤位後方，之後進行往上加蓋時，面積並未變寬，所
      以並無再往後方加蓋之情形」等語（見原審卷 (一)289、
      290頁）。可知被上訴人宇○○之夫潘清貴在最初向訴外
      人傅永泉承租時，即已包括前開系爭土地64A部分自明。
    5.又查上訴人自認系爭64地號土地原本有建物，係屬其與傅
      永泉所有，嗣因中央市場興建，前開建物對外之道路被封
      ，以致該建物無法使用，約在四十一、二年間，為能有店
      面，且能藉由店面做為通路使用，本希望中央市場蓋好即
      承租到攤位，但因當時資金不足，傅永泉即提議將來以頂
      讓方式，始向黃火頂讓取得140號攤位之承租權利，上訴
      人頂讓140號攤位時，其原本想要自行經營，係因當時在
      台電公司上班，所以暫時出租給他人，後來因一直在台電
      公司工作，就未自己經營，嗣潘清貴將原本建物門打開，
      增建至3樓等語（見原審93年1月9日言詞辯論筆錄即原審
      卷 (一)第405頁、第406頁、第408頁），可知上訴人在其
      頂讓系爭140號攤位時，其後已有其與傅永泉共有之建物
      ，為求對外有通道，乃頂讓系爭140號攤位，系爭土地64A
      部分及其建物與系爭140號攤位，在使用關係上乃一體的
      ，且上訴人嗣亦同意出租給潘清貴，而當時潘清貴承租之
      範圍即已包括系爭土地64A其上建物部分，復因上訴人工
      作關係，無法經營攤位，故系爭140攤位一直屬出租狀態
      ，亦即上訴人應係同意繼續出租他人，是以其後無論係被
      上訴人宇○○承繼潘清貴承租人之地位、被上訴人地○○
      承繼被上訴人宇○○之地位，上訴人至少均有默示同意租
      賃關係存在，則在未依法終止租約前，該租約自仍對上訴
      人生效，亦不會因上訴人其後取得系爭64地號土地另應有
      部分2分之1而有所不同。是被上訴人酉○○○基於頂讓系
      爭140號攤位之租賃權及上訴人同意出租範圍包括系爭64A
      土地及其上建物下而繼續出租予被上訴人宇○○、地○○
      ，自無侵占系爭土地64A部分而構成侵權行為之情，並屬
      有法律上原因而出租，亦與不當得利要件不符，是上訴人
      主張被上訴人酉○○○無權占有系爭土地64A部分，請求
      返還該部分土地及相當於租金之損害金或不當得利，即屬
      無據。又上訴人既不能請求被上訴人酉○○○給付損害金
      或不當得利，則被上訴人酉○○○之時效及不當得利、損
      害金之基準是否適當等抗辯，即無再行論究之必要。
  (二)被上訴人宇○○、地○○部分：
    1.按上訴人在原配住房屋加蓋之增建部分，或與原建物使用
      共同壁，或加建在原建物之上，仍須利用原建物之門戶進
      出，而無獨立之進出通路，各該增建部分，既已與原建物
      附合而成為一整體，即成為原建物之重要成分，依民法第
      八百十一條之規定，應由原建物之所有權人取得各該增建
      部分之所有權。最高法院85年度台上字第807號判決意旨
      參酌。又按動產因附合而為不動產之重要成分者，不動產
      所有人，取得動產所有權。民法第811條定有明文。查系
      爭土地64A部分，其上本有上訴人與傅永泉共同之建物，
      嗣潘清貴在該建物往上加蓋，該建物對外無獨立出入口，
      且係在系爭140號攤位之後與之相連等情，已如前述，是
      上開增建部分係利用原有建物之結構向上加建，係與原建
      物成為一體而為利用，該增建部分即成為原建物之重要成
      分，由原本建物所有權人取得該增建部分之所有權。又上
      開建物在系爭140號攤位後與之相連做整體之使用，並非
      獨立之建物，依上開民法添附規定，應認與該攤位結合成
      一建物，屬攤位所有人即新竹市政府所有。
    2.被上訴人宇○○、地○○承租系爭140號攤位範圍包括坐
      落系爭土地64A部分，且已獲得上訴人之默示同意，已如
      前述，則現在與被上訴人地○○租賃契約依法終止前，被
      上訴人地○○自無自140號攤位及系爭土地64A部分遷出之
      義務，而被上訴人宇○○業自承不住在系爭土地64A部分
      上建物，且現亦非140號攤位（含占用系爭土地64A建物）
      之承租人，且縱其仍居住在此，亦因其為被上訴人地○○
      之母，居占有輔助人之地位，亦非無權占有人，於上開租
      約終止前，亦無遷出之義務，從而上訴人請求被告宇○○
      、地○○應自系爭土地64A部分遷出云云，應不可採。
    3.至上訴人請求被上訴人宇○○、地○○侵權行為損害賠償
      或不當得利部分，業據上訴人於本院97年10月20日準備程
      序中撤回其上訴，故就140號攤位後方占用系爭64地號土
      地部分，被上訴人地○○有無構成不當得利情事？上訴人
      所為不當得利之計算標準是否適當部分爭點，即毋庸審酌
      ，附此敘明。
  (三)被上訴人傅仲箎、宙○○部分：
    1.查西門街2號建物於日治時期門牌號碼編為新竹市南門町2
      丁目，建物坐落21番部分建坪為10坪，有上訴人提出之日
      治時期建物登記簿謄本附卷可查（見本院卷 (三)第91頁
      ）；又查上開建物分設2個稅籍，其中前段22.1平方公尺
      之折舊年數為42年，後段之24.5平方公尺部分折舊年數為
      80年，52.1平方公尺部分之折舊年數為11年，因起課年月
      不同分列不同卡序，目前該房屋仍在使用中，並未發現與
      稅籍資料記載不符等情，亦有新竹市稅捐稽徵處92年12月
      16日新市稅房字第0920039261號函及所附稅籍紀錄表、稅
      籍證明書在卷可稽，足見上開建物至少仍有部分係日治時
      期即留存，並無整個建物毀損滅失情形。又查證人玄○○
      於原審92年11月25日言詞辯論期日中證稱西門街2號建物
      附近曾有發生火災，火災後其有趕回，因其為西門街6號
      建物所有權人之一，至西門街2號、4號建物，其只有從外
      面看，有看到建物黑黑的，部分牆壁有被火燒到，但不確
      定建物本身是否有被火燒到等情（見原審卷 (一)第296頁
      ）；另證人即當時西門街4號建物承租人黃清俊亦於原審
      93年7月23日言詞辯論期日中證稱，發生火災係從西門街4
      號開始，所以該建物受損情形較嚴重，但當時2號、6號、
      8號建物都有被延燒，2號建物當時屋頂也有被燒而塌陷，
      但2號建物只是為整修，並未整個拆掉重建，原來牆壁也
      都還在，整修時後方沒有再加蓋出去等語（見原審卷 (
      二)第155頁）；復依被上訴人宙○○於原審提出之西門街
      2號建物於前開火災發生後受損之照片（見原審卷 (二)
      第210頁、第211頁）顯示，天花板固有多處燒毀，部分牆
      面亦因火災而燻黑，但其內供銷售之家具、床墊等尚稱完
      好，建物本身亦看不出因而會坍塌傾倒之虞，是以雖上訴
      人提出上開日治時期間建物登記謄本記載西門街2號建物
      建材係土木造瓦葺，而依上訴人提出西門街2號現況照片
      部分為水泥牆面，然依上開證人證詞顯示其後有陸續整修
      ，應係在原建物基礎下，外加以水泥等材料附合而成，是
      上訴人主張西門街2號於火災中損毀，係被上訴人丁○○
      在原地進行重建，有事實處分權云云，已難謂可採。
    2.又查原審至西門街2號履勘結果，就占用到系爭64地號土
      地之64C、64D部分，大部分均屬於西門街2號建物之一部
      分，另小部分為建物後方之走道，該走道目前供置放物品
      之用等情，有原審92年7月9日勘驗筆錄附卷可稽，則無論
      被上訴人傅仲箎有無增建之事實，因占用系爭土地64C、D
      部分，業已與原有建物結合一體為整體之利用，且無獨立
      之進出通路，亦因添附而由原本建物所有權人取得該增建
      部分之所有權。再查上訴人於原審93年7月23日言詞辯論
      期日中自承西門街2號及4號建物之租金原本即由其母親收
      取，扣除建物維護及繳稅後再與被上訴人傅仲箎之祖父傅
      祖沛該房分配等語（見原審卷 (二)第158頁），而查上訴
      人家族自傅子顯以降，共分大房傅祖養（即玄○○父親）
      、二房傅祖沛（即被上訴人傅仲箎祖父）、三房傅祖（
      即上訴人父親），有上訴人提出之繼承表在卷可參，則西
      門街2、4號租金收入既由二房及三房收取分配，證人玄○
      ○於原審93年9月24日言詞辯論期日中復證述伊父親即大
      房分得西門街6號、8號建物等語，可知西門街2號建物，
      即歸由二房、三房所有自明。再查上訴人既自承34年間其
      整修西門街2號及4號店面，由其母將西門街2、4號收取之
      租金，分配予二房等語 (見原審卷 (二)第236頁)，上訴
      人即有使用西門街2號及4號建物之情，而系爭64地號於34
      年間，上訴人至少已有二分之一之應有部分，自得認上訴
      人至少有默示同意西門街2號建物使用系爭64地號土地，
      是以西門街2號建物之所有權人既為傅家二、三房全體繼
      承人共有，則占用系爭土地64C、D部分，又附合原有建物
      結合一體而成為西門街2號一部，已如前述，自亦為傅家
      二、三房全體繼承人所有，從而西門街2號係合法占有系
      爭64地號土地 (即64C、D部分)，是以上訴人請求亦為共
      有人之一之被上訴人傅仲箎拆除應將坐落系爭64地號土地
      如附圖所示64D部分面積38平方公尺之建物及64C部分儲藏
      室及後巷面積7平方公尺之地上物拆除，將前開占用之土
      地返還上訴人云云，即屬無據。
    3.再查西門街2號建物係合法占有系爭土地64C、D部分，已
      如前述，則被上訴人傅仲箎占有使用西門街２號建物，即
      非無權占有系爭土地64C、D部分，從而被上訴人傅仲箎占
      用系爭土地如附圖所示64C、64D部分，並不構成侵權行為
      或不當得利。是上訴人基於侵權行為及不當得利法律關係
      ，請求被上訴人傅仲箎給付相當租金之不當得利或損害金
      云云，亦屬無據。至上訴人主張之相當租金之不當得利請
      求之計算標準，有否過高與實情不符之爭點，自毋庸論究
      ，併此敘明。
    4.第查被上訴人傅仲箎將西門街2號出租予被上訴人宙○○
      之事實，為兩造所不爭執，雖被上訴人傅仲箎係將傅家二
      、三房共有之西門街２號建物，自行出租予被上訴人宙○
      ○，惟查西門街2號建物係合法占有系爭土地64C、D部分
      ，已如前述，是上訴人主張西門街2號建物無權占有系爭
      土地64C、D部分，被上訴人宙○○應自該建物遷出云云，
      自不足採。至被上訴人傅仲箎自行出租西門街2號部分，
      固對上訴人不生效力，上訴人得本於西門街2號所有權人
      之一主張逾越被上訴人傅仲箎應有部分使用收益之不當得
      利，惟此非本件訴訟標的法律關係，與上訴人於本件主張
      被上訴人傅仲箎重建西門街2號增建部分並無權占有系爭
      土地64C、D部分不同，本院自毋庸論究，附此敘明。
  (四)上訴人與被上訴人戌○○○、亥○○部分：
    1.就其被上訴人戌○○○於系爭64地號土地部分如原審判決
      附圖所示64B增建之地上物，有無發生添附之效果？此部
      分業經原審認定有發生添附效果，已與原141號攤位附合
      而成為一整體，即成為141號攤位之重要成分，由141號攤
      位所有權人即新竹市政府取得該增建部分之所有權，原審
      並判決新竹市政府應予拆除，上訴人對於其於原審主張被
      上訴人戌○○○、亥○○應拆除系爭土地64B部分建物部分
      ，亦未上訴，應已告確定，本院就此部分爭點自毋庸審究
      。
    2.就上訴人向被上訴人戌○○○、亥○○主張不當得利之金
      額是否過高？
      (1)按無法律上之原因而受利益，致他人受損害者，應返還
        其利益，民法第179條前段定有明文；又無權占有他人
        土地，可能獲得相當於租金之利益，為社會之觀念（最
        高法院61年度台上字第1695號判例意旨參照）。查系爭
        土地64B部分雖因添附而成為新竹市政府所有，惟被上
        訴人戌○○○、亥○○與上訴人就系爭土地64B仍無任
        何合法占有權源，應屬無權占有，因此即享有使用收益
        之利益致上訴人受損，則揆諸前開規定，自應返還相當
        於租金之利益。
      (2)又按城市地方房屋之租金，以不超過土地及其建築物申
        報總價年息百分之10為限，土地法第97條定有明文；而
        依土地法第105條準用同法第97條規定，建築基地之租
        金，按申報地價年息百分之10為限。查被上訴人戌○○
        ○、亥○○係將系爭土地64B部分上建物供作廚房及浴
        廁之用等情，業為上訴人所不爭執，惟系爭土地64B係
        與中央市場141攤位相連，已如前述，且查中央市場市
        況繁榮，週邊商店林立，有上訴人提出之照片及地圖附
        卷可稽（見本院卷 (三)第99頁至第102頁），相對土地
        上雖作廚房及浴廁之用，亦水漲船高，本院認為上訴人
        得向被上訴人戌○○○、亥○○主張相當租金之不當得
        利，應以申報地價年息百分之5為適當。又查系爭64地
        號土地每平方公尺之申報地價為45,600元，有土地登記
        謄本附卷可證，又被上訴人占有面積為9平方公尺，亦
        有地政機關之複丈成果圖附卷可稽，則上訴人每年所得
        請求相當租金之不當得利為20,520元（45,600x9x5%=20
        ,520），從而上訴人依不當得利及侵權行為之法律關係
        ，請求被上訴人戌○○○、亥○○給付自87年7月1日起
        至92年6月30日5年期間所受相當租金之利益合計102,60
        0元，及被上訴人戌○○○部分自上訴人原審民事準備
        書（三）狀繕本送達翌日即92年8月22日起，被上訴人
        亥○○自上訴人於原審民事準備書（十一）狀繕本送達
        翌日即94年3月9日起，均至清償日止按法定利率年息百
        分之5計算之遲延利息，即屬有據。
      (3)又查被上訴人戌○○○、亥○○仍繼續無權占用系爭土
        地64B部分，則上訴人另請求被上訴人戌○○○、亥○
        ○應自92年7月1日起按年給付相當租金之不當得利在20
        ,520 元之範圍部分，亦屬有據；惟被上訴人戌○○○
        、亥○○既無從拆除前開64B部分之建物返還土地（此
        部分因添附而屬於新竹市政府所有），上訴人此部分請
        求相當租金不當得利之終止日自應至其2人自64B部分建
        物騰空遷出之日止，上訴人請求其2人給付此部分相當
        租金不當得利或損害金之終止日係至返還該土地之日止
        ，就超過前開騰空遷出範圍部分，尚屬無據。
  (五)綜上所述，上訴人依民法第676條、第677條第1項規定，請
    求被上訴人酉○○○給付合夥利益3,143,678元 (計算式如
    附表二所示)及自如附表二所示起算日至清償日止，按年息
    百分之5計算之利息暨自95年1月3日起按月給付19,650元至
    被上訴人酉○○○與被上訴人地○○、宇○○租賃關係終止
    ，被上訴人地○○、宇○○遷出止；依侵權行為及不當得利
    法律關係，請求被上訴人戌○○○、亥○○除原審判決確定
    部分外再給付41,040元 (102,600-61,560=41,040)，及被上
    訴人戌○○○部分自上訴人原審民事準備書（三）狀繕本送
    達翌日即92年8月22日起，被上訴人亥○○自上訴人於原審
    民事準備書（十一）狀繕本送達翌日即94年3月9日起，均至
    清償日止按法定利率年息百分之5計算之遲延利息，暨自92
    年7月1日起至騰空遷出64B部分建物之日止，按年給付8,208
    元 (20,520- 12,312=8,208)部分，為有理由，應予准許。
    逾此所為請求，為無理由，應予駁回。上訴人勝訴部分，兩
    造分別陳明願供擔保為准、免假執行之宣告，經核於法並無
    不合，爰分別酌定相當擔保金額准許之。至於上訴人敗訴部
    分，其假執行之聲請失所附麗，應併予駁回。原審就上開應
    准許部分，為上訴敗訴之判決，並駁回其假執行之聲請，尚
    有未洽，上訴意旨求予廢棄改判，為有理由，爰由本院予以
    廢棄改判如主文第二、三項所示，並依聲請為附條件之准、
    免假執行之宣告。至於上訴人之請求不應准許部分，原判決
    為上訴人敗訴之判決，並駁回其假執行之聲請，經核於法並
    無不合，上訴意旨求予廢棄改判，為無理由，應駁回其上訴
    。
  (六)兩造其餘之攻擊或防禦方法及未經援用之證據，經本院斟酌
    後，認為均不足以影響本判決之結果，自無逐一詳予論駁之
    必要，併此敘明。
六、據上論結，本件上訴為一部有理由，一部無理由，依民事訴
    訟法第450條、第449條第1項、第79條、第85條第1項、第46
    3條、第390條第2項、第392條，判決如主文。
中    華    民    國    98    年    6     月    2     日
                    民事第五庭
                        審判長法  官  魏麗娟
                              法  官  陳博享
                              法  官  黃雯惠
正本係照原本作成。
如不服本判決，應於收受送達後20日內向本院提出上訴書狀，其
未表明上訴理由者，應於提出上訴後20日內向本院補提理由書狀
（均須按他造當事人之人數附繕本）上訴時應提出委任律師或具
有律師資格之人之委任狀；委任有律師資格者，另應附具律師資
格證書及釋明委任人與受任人有民事訴訟法第466條之1第1項但
書或第2項（詳附註）所定關係之釋明文書影本。
中    華    民    國    98    年    6     月    3     日
                              書記官  秦慧榮
附註：
民事訴訟法第466條之1（第1項、第2項）：
對於第二審判決上訴，上訴人應委任律師為訴訟代理人。但上訴
人或其他法定代理人具有律師資格者，不在此限。
上訴人之配偶、三親等內之血親、二親等內之姻親，或上訴人為
法人、中央或地方機關時，其所屬專任人員具有律師資格並經法
院認為適當者，亦得為第三審訴訟代理人。


司法院資訊處製作；財團法人民間司法改革基金會備份。
